【裁判字號】    89,簡上,348
【裁判日期】    900417
【裁判案由】    給付票款
【裁判全文】
臺灣板橋地方法院民事判決  八十九年度簡上字第三四八號
    上  訴  人  丙○○
                            送.
                            六.
    訴訟代理人  黃勝文律師
                李進成律師
    被  上訴人  乙○○      住.
    訴訟代理人  甲○○      住.
右當事人間請求給付票款事件，上訴人對於中華民國八十九年七月二十七日本院板橋
簡易庭八十八年度板簡字第一四三二號第一審判決提起上訴，本院判決如左：
    主      文
上訴駁回。
第二審訴訟費用由上訴人負擔。
    事      實
甲、上訴人方面：
一、聲明：
  (一)原判決廢棄。
  (二)右廢棄部分，被上訴人於第一審之訴及假執行之聲請均駁回。
二、陳述：除與原判決記載相同者，茲引用之外，並補充陳述略稱：
  (一)被上訴人於支付命令聲請時所主張之訴訟標的為上訴人向被上訴人借款，屆期提
    示如附表所示支票不獲付款；其後經上訴人異議至原審開庭時，第一次開庭時仍
    復主張是上訴人向其借款，並稱有匯款紀錄。因上訴人抗辯稱不認識被上訴人，
    二人之間沒有借款關係，沒有匯款關係，被上訴人第二次方才改稱係陳萬福向其
    借款，持上訴人之票作為清償借款之用，但只是事實理由之變更，被上訴人於原
    審從未主張變更為票據關係，則被上訴人既以上訴人向其借款為本件之訴訟標的
    ，倘若變更，對於上訴人之攻擊防禦有重大影響，上訴人不同意其為變更，被上
    訴人自應對於有借款關係為舉證。又被上訴人在原審主張借貸關係，從未明白主
    張變更或追加為票據關係來請求，原審卻以票據關係來判決，容有訴外裁判之嫌
    。又被上訴人既從未變更或追加票據關係，即令現今被上訴人改以票據關係主張
    ，亦已超過票據關係一年的時效，上訴人爰為票據時效抗辯。
  (二)退萬步言，倘被上訴人變更為票據關係合法，然：系爭支票係陳萬福持以向被上
    訴人清償借款，其若屬善意，為何一開始不作主張？又被上訴人身為代書，嫻熟
    放款及票據無因性之使用方式，依經驗法則豈可能不知訴訟規定，故豈能以不知
    訴訟規定，以免除其一開始不作此主張之責任。又被上訴人與陳萬福係親戚，以
    陳萬福之經濟狀況，既無力清償被上訴人之欠款，遑論能取得此一高達五十萬元
    的票據債權？況依一般取得客票時必會徵詢取得客票之原因及票主的信用，以作
    為是否接受此票的前提。故陳萬福取得此一支票之情形，被上訴人不可能不知，
    至少係可得而知。故被上訴人既可得而知陳萬福無權處分，卻仍予以收受，自屬
    票據法第十四條所謂以惡意或有重大過失取得票據，不得享有票據權利。被上訴
    人取得票據既屬惡意，依票據法第十三條但書規定，上訴人自得以此為對抗。
  (三)綜上，本件乃被上訴人與陳萬福共同有意侵占上訴人之支票，再利用票據無因性
    的特性，提起本件請求，其二人顯係勾串以損害上訴人。故本件對於被上訴人是
    否惡意一節，因陳萬福非背書轉讓其他毫不相關之善意第三人，雙方乃係親戚，
    則對於被上訴人惡意之認定，應以「可得而知」為標準。是原審之認事用法容有
    未當，應予廢棄改判。
三、證據：援用第一審所提證據，並聲請訊問證人陳萬福。
乙、被上訴人方面：
一、聲明：如主文所示。
二、陳述：除與原判決記載相同者，茲引用之外，並補充陳述略稱：
  (一)被上訴人在聲請支付命令時即已載明請求原因及事項為：「債務人丙○○簽發系
    爭支票屆期因存款不足退票．．．」，嗣在原審所提出之準備書狀亦明載「原告
    既已提出由被告所簽發之真實支票，請求給付票款．．．」，故被上訴人始終係
    依票據關係請求，並未變更為訴訟標的之法律關係。
  (二)被上訴人在支付命令聲請時係以法院服務處之範例稿撰寫聲請狀，此由範圍稿右
    下角載有「編號：30號」字樣可稽，被上訴人在撰寫聲請狀時，雖未注意將「向
    債權人借款」字樣更正，但審理時已更正事實上之陳述，主張系爭支票係前手陳
    萬福交付用以清償部分借款，並有證人陳萬福之證詞、匯款回單影本二紙可稽，
    且與原審函詢彰化商業銀行晴光分行陳萬福開戶之相關資料結果與該匯款回影本
    解款行庫之記載相符，均足證上訴人之主張為可採。
  (三)被上訴人既非無對價，亦非以不相當對價取得系爭支票，而係基於對陳萬福五十
    萬元之借款債權而取得系爭支票，且上訴人復未舉證證明被上訴人係惡意取得系
    爭支票，故自無從以其與執票人之前手即陳萬福間所存抗辯事由，對抗執票人即
    被上訴人，是上訴人空言被上訴人身為代書一開始不作陳萬福持票清償借款之主
    張，遂謂被上訴人取得系爭支票出於惡意，不足採信。
三、證據：援用第一審所提證據。
    理      由
一、本件被上訴人起訴主張：其持有由上訴人所簽發，經訴外人陳松宇、陳萬福背書
    ，如附表所示之支票，詎於八十八年三月十一日向付款人為付款之提示，竟不獲
    付款，追索無效。被上訴人既非無對價，亦非以不相當對價取得系爭支票，且上
    訴人復未舉證證明被上訴人係惡意取得系爭支票，自不得以之對抗被上訴人。又
    被上訴人始終係依票據關係請求，並未變更訴訟標的，在支付命令聲請時僅因係
    以法院服務處之範例稿撰寫聲請狀，疏未注意將「向債權人借款」字樣更正，為
    此爰依票據法律關係訴請上訴人應給付被上訴人五十萬元，及自八十八年三月十
    一日起至清償日止按週年利率百分之六計算之利息等語。
二、上訴人則以：其係交付系爭支票予訴外人謝明達並請其代為周轉現金，但謝明達
    並未交付任何款項予上訴人，且被上訴人於支付命令聲請時所主張之訴訟標的係
    兩造間為借款關係，嗣在原審第二次開庭時始改稱係陳萬福向其借款，持系爭支
    票作為清償借款之用，然亦僅係事實理由之變更，被上訴人在原審既從未主張變
    更為票據關係，自應對於兩造間有借款關係為舉證。且縱認被上訴人變更為依票
    據關係請求為合法，然系爭支票係陳萬福持以向被上訴人清償借款，其若屬善意
    ，為何最初不為此主張，況陳萬福係其親戚，其自應知陳萬福之經濟狀況，既無
    力清償被上訴人之欠款，又焉能取得此票據債權，故被上訴人既係可得而知陳萬
    福無權處分，卻仍予以收受，依票據法第十四條之規定自不得享有票據權利。被
    上訴人取得票據既屬惡意，依票據法第十三條但書規定，上訴人自得以此為對抗
    云云資為抗辯。
三、被上訴人起訴主張其執有上訴人所簽發之如附表所示之系爭支票，詎屆期提示未
    獲付款之事實，業據其提出支票暨退票理由單各一紙為證，上訴人對之亦不爭執
    ，堪信為真實。惟上訴人辯稱：被上訴人係依借款之法律關係，原審顯為訴外裁
    判，況被上訴人可得而知其前手陳萬福無權處分系爭支票，顯係惡意取得，自不
    得享有票據權利云云，被上訴人則否認上情，則本件兩造之爭點在於被上訴人在
    原審係依何種訴訟標的為請求？被上訴人是否出於惡意取得系爭支票？
四、經查，本件被上訴人在支付命令聲請狀固記載「債務人丙○○簽發．．．支票壹
    張，向債權人借款，並交該支票由債權人收執，．．．」等字樣，惟其請求之標
    的除本金五十萬元外，係請求按年息百分之六計算之利息，而除當事人另有約定
    外，票款債權遲延利息之法定利率為百分之六，借款債權遲延利息之法定利率則
    為百分之五，是被上訴人在支付命令聲請是否係依據借貸之法律關係來請求實不
    無疑問。且嗣因上訴人對於支付命令於法定期間提出異議，而以被上訴人支付命
    令之聲請視為起訴，在原審審理時，被上訴人在八十八年七月五日第一次言詞辯
    論期日並未到庭，嗣於八十八年七月二十九日第二次言詞辯論期日，被上訴人即
    主張系爭支票係由陳萬福所交付，而於八十八年八月十六日第三次言詞辯論期日
    其所提出之準備書狀更明確表示係依票據關係請求給付票款，綜上所陳，顯見被
    上訴人自始即係依票據關係請求給付票款。況當事人不變更訴訟標的，而補充或
    更正事實上或法律上之陳述者，非為訴之變更或追加，此觀民事訴訟法第二百五
    十六條第一款規定自明，故被上訴人在原審由聲請支付命令時所主張之上訴人向
    其借款而簽發系爭支票更正為系爭支票係因陳萬福向其借款所交付，自屬更正事
    實上之陳述，縱未經上訴人同意，亦得為之，故上訴人前開所辯，自不足採。
五、按，票據法第十四條所謂以惡意取得票據者，不得享有票據上之權利，係指從無
    權處分人之手，受讓票據，於受讓當時有惡意之情形而言，如從有正當處分權人
    之手，受讓票據，係出於惡意時，亦僅生票據法第十三條但書所規定，票據債務
    人得以自己與發票人或執票人之前手間所存人的抗辯之事由對抗執票人而已，尚
    不生執票人不得享有票據上權利之問題。最高法院六十七年台上字第一八六二號
    判例意旨可資參照。查，本件上訴人既稱：伊簽發系爭支票係交付訴外人謝明達
    調借現款等語，且證人謝明達亦證稱：伊將系爭支票拿給陳松宇，陳松宇又拿給
    陳萬福調錢等語，而被上訴人則稱：系爭支票係陳萬福交給伊的等語，是尚難認
    為被上訴人之前手陳萬福對系爭支票係無權處分，被上訴人既非自無處分權人之
    手取得系爭支票，自無票據法第十四條第一項所謂以惡意取得票據者，不得享有
    票據上之權利規定之適用。
六、次按，「票據債務人不得以自己與發票人或執票之前手間所存抗辯之事由對抗執
    票人。但執票人取得票據出於惡意者，不在此限。」票據法第十三條定有明文。
    而上開法文但書所謂「執票人取得票據出於惡意」，係以執票人取得票據時為準
    ，決定其是否惡意，並應由票據債務人就此負舉證責任（最高法院七十二年度台
    上字第一六一二號裁判參照）。且按，票據法第十四條第二項固規定：「無對價
    或以不相當之對價取得票據者，不得享有優於其前手之權利。」惟票據行為為不
    要因行為，執票人不負證明關於給付原因之責任，如票據債務人主張執票人取得
    票據係無對價或以不相當對價取得，應由該債務人負舉證責任（最高法院八十五
    年度台上字第二八六號裁判參照）。
七、又查，被上訴人主張其前手陳萬福交付系爭支票係清償八十四年三月二十八日向
    其借款二百九十萬元之部分債務等語，業已提出二紙匯款回單影本為證，且經核
    與原審依職權向彰化商業銀行晴光分行函詢之陳萬福開戶相關資料互核相符，再
    證人陳萬福亦到庭證稱係清償上開借款債務，才將系爭支票空白背書交付予被上
    訴人，亦與被上訴人所述相符，是以堪認被上訴人並非無對價，亦非以不相當對
    價取得系爭支票。況支票為無因證券，上訴人徒以被上訴人與陳萬福為親戚關係
    ，應知其經濟狀況，未加徵信與常理不符，即認為被上訴人係屬惡意取得系爭支
    票云云，亦僅屬其臆測之詞，並未舉證以實其說，自不足採，尚難遽認被上訴人
    取得系爭支票係出於惡意。從而，縱然謝明達、陳松宇、陳萬福等人未依約交付
    現金予上訴人，惟揆諸首開規定，上訴人既不能提出其他事證證明被上訴人係惡
    意取得系爭支票，即不能以其與被上訴人之前手即陳萬福等人間之對抗事由，以
    對抗被上訴人。
八、綜上所述，本件被上訴人取得如附表所示之系爭支票既非出於惡意，且非無對價
    或以不相當之對價取得，則上訴人即不得以其與被上訴人之前手即陳萬福間之抗
    辯事由對抗執票之被上訴人。從而，被上訴人本於票據法律關係，請求發票人即
    上訴人給付五十萬元及如附表所示提示日起至清償日止，按週年利率百分之六計
    算之利息，即屬正當，應予准許。原審為上訴人敗訴之判決，並因本件係命清償
    票款債務之判決，而依職權宣告假執行，經核尚無不合。上訴意旨指摘原判決不
    當，求予廢棄改判，為無理由，應予駁回。
九、本件事證已臻明確，兩造其餘主張陳述及證據，於本件判決結果不生影響，爰不
    一一論述，併此敘明。
十、結論：本件上訴為無理由，依民事訴訟法第四百三十六條之一第三項、第四百四
    十九條第一項、第七十八條，判決如主文。
中      華      民      國    九十    年      四        月     十七     日
                                臺灣板橋地方法院民事第二庭
~B審判長法  官  蕭惠芳
~B      法  官  周舒雁
~B      法  官  王士珮
右正本證明與原本無異。
本判決不得上訴。
中      華      民      國    九十    年      四        月     十七     日
~B      書記官  尤秋菊
~F0
~T40
┌──────────────────────────────────────────────────────────────┐
│支票附表：                                                                                                                  │
├─┬────────┬────────┬──────────┬──────────┬───────┬─────────┬──┤
│編│   發  票  人   │   付  款  人   │   發    票    日   │   提    示    日   │ 票 面 金 額  │ 支  票  號  碼   │備考│
│號│                │                │                    │                    │   （新台幣） │                  │    │
├─┼────────┼────────┼──────────┼──────────┼───────┼─────────┼──┤
│１│丙○○          │華南商業銀行士林│八十八年三月十一日  │八十八年三月十一日  │五十萬元      │ＺＢ0000000│    │
│  │                │分行天母辦事處  │                    │                    │              │                  │    │
└─┴────────┴────────┴──────────┴──────────┴───────┴─────────┴──┘


司法院資訊處製作；財團法人民間司法改革基金會備份。
